【裁判字號】    91,訴,859
【裁判日期】    920515
【裁判案由】    水土保持法
【裁判全文】
臺中高等行政法院判決                              九十一年度訴字第八五九號
                              .
    原      告  甲○○
    被      告  苗栗縣政府
    代  表  人  乙○○
    訴訟代理人  丙○○
右當事人間因水土保持法事件，原告不服行政院農業委員會中華民國九十一年十月八
日農訴字第○九一○一三二七四四號訴願決定，提起行政訴訟。本院判決如左︰
    主  文
原告之訴駁回。
訴訟費用由原告負擔。
    事  實
壹、事實概要：原告甲○○坐落苗栗縣公館鄉○○段七七三之三地號土地，未依被告
    八十八年九月二十七日府農保字第八八○○○八三三六九號函所核准之簡易水土
    保持申報內容辦理，案經被告會同相關單位勘查屬實，被告乃以其違反水土保持
    法第十二條及同法第三十三條第一項第二款規定處以新台幣（下同）陸萬元罰鍰
    ，並令限期改正，原告不服，提起訴願，亦遭決定駁回，乃提起本件行政訴訟。
貳、兩造之聲明及陳述：
一、原告部分：原告經合法通知，未於言詞辯論期日到庭，據其提出之書狀所為之聲
    明及陳述如左：
  (一)聲明：求為判決撤銷原處分及訴願決定。
  (二)陳述：本案之訴願決定書，強調未依被告核准之簡易水土保持申報內容實施，擅
    自違規興建擋土牆、排水溝、石籠等行為違反規定，即不能無罰... 云云。但該
    訴願決定違反「刑法第二十四條：因避免自己或他人生命、身體、自由、財產之
    緊急危難而出於不得已之行為不罰。」及「民法第一百五十條：因避免自己或他
    人生命、身體、自由或財產上急迫之危險所為之行為不負損害賠償之責」等規定
    ，亦與其精神不符，實有爭議之處，蓋納莉颱風後，原告坐落於苗栗縣公館鄉○
    ○段七七三之三地號土地，農舍有造成災害，原告找工人將土清理，面對房屋之
    右下處為大山溝，雖然當初蓋的時候雖沒有提出申請，既然刑法及民法都有規定
    緊急避難，因為自然災害，基於維護家園，風災來臨，土石會留下來，才自己花
    錢作水土保持，難道災後搶救家園也要先行申請核准才能做？此可謂公務人員依
    法行政時，忽略人民權益之最佳例證，被告所為顯違反規定，故請求撤銷原處分
    及訴願決定。
二、被告部分：
  (一)聲明：求為判決駁回原告之訴。
  (二)陳述：
    1.按「下列地區之治理或經營使用行為，應經調查規劃，依水土保持技術規範實
      施水土保持之處理與維護：一、集水區之治理。二、農、林、漁、牧地之開發
      利用。三、探礦、採礦、鑿井、採取土石或設置有關附屬設施。四、修建鐵路
      、公路、其他道路或溝渠等。....。」、「第八條第一項第三款至第四款之開
      發、經營或使用行為，以及於山坡地及森林區內從事農、林、漁、牧地之開發
      利用所需之修築農路、開挖、整地或整坡作業，其水土保持義務人應先擬具水
      土保持計畫，送請主管機關核定....。」、「有下列情形之一者，處新台幣六
      萬元以上三十萬元以下罰鍰：一、違反第八條第一項規定未依水土保持技術規
      範實施水土保持之處理與維護或違反第二十二條第一項，未在規定期限內改正
      或實施仍不合水土保持技術規範者。二、違反第十二條至第十四條規定之一，
      未先擬具水土保持計畫或未依核定計畫實施水土保持之處理與維護者；或違反
      第二十三條規定，未在規定期限內改正或實施仍不合水土保持技術規範者。」
      分別為水土保持法第八條第一項及第十二條第一項、第三十三條第一項第二款
      定有明文。
    2.本件原告未依被告八十八年九月二十七日府農保字第八八○○○八三三六九號
      函核准之內容實施，擅自興建擋土牆（長約四○公尺，高約二‧四公尺）、排
      水溝（長約四○公尺）、石籠（長約四○公尺，高約二‧五公尺），明顯與原
      申報內容不符，違規事實有會勘紀錄及現場照片可稽，其違規事實明確無訛。
      被告據以裁處陸萬元罰鍰，揆諸前揭規定並無不合。原告之訴顯無理由，請駁
      回原告之訴。
    理  由
一、本件原告經合法通知，未於言詞辯論期日到場，核無民事訴訟法第三百八十六條
    所列情形，爰依被告之聲請，由其一造辯論而為判決。
二、按「下列地區之治理或經營、使用行為應經調查規劃，依水土保持技術規範實施
    水土保持之處理與維護... 三、探礦、採礦、鑿井、採取土石或設置有關附屬設
    施。四、修建鐵路、公路、其他道路或溝渠等。... 」、「第八條第一項第三款
    至第四款之開發、經營或使用行為，... 其水土保持義務人應先擬具水土保持計
    畫，送請主管機關核定，... 」、「未依第十二條至第十四條規定之一所核定之
    水土保持計畫實施水土保持之處理與維護者，除依第三十三條規定按次分別處罰
    外，由主管機關會同目的事業主管機關，通知水土保持義務人限期改正或實施仍
    不合水土保持技術規範者，應令其停工，強制拆除或撤銷其許可，已完工部分並
    得停止使用。... 」、「有下列情形之一者，處新台幣六萬元以上三十萬元以下
    罰鍰... 二、違反第十二條至第十四條規定之一，未先擬具水土保持計畫或未依
    核定計畫實施水土保持之處理與維護者，或違反第二十三條規定，未在規定期限
    內改正或實施仍不合水土保持技術規範者。」水土保持法第八條第一項、第十二
    條第一項、第二十三條第一項、第三十三條第一項第二款分別定有明文。
三、本件原告前經被告八十八年九月二十七日府農保字第八八○○○八三六九號函准
    於苗栗縣公館鄉○○段七七三之三地號土地內興建農舍，實施簡易水土保持。嗣
    被告於九十年十二月六日派員會同原告之代理人白有成及相關單位人員現場勘查
    ，原告未依照被告核定之簡易水土保持申報內容實施，而擅自興建擋土牆（長約
    四○公尺，高約二．四公尺）、石籠（長約四○公尺，高約二．五公尺），與原
    申報內容不符，此為原告所不爭執，並有九十年十二月六日苗栗縣政府加強山坡
    地保育利用管理會勘紀錄及違規照片影本六張附原處分卷可稽，原告違規事實足
    堪認定，被告乃依規定裁處六萬元罰鍰並命土石裸露處加強補生、造林及違規興
    建擋土牆、石籠，檢送水土保持技師簽證安全無虞證明，揆諸首揭規定，原處分
    並無違誤。
四、原告雖起訴主張其所為係為搶救家園，為緊急避難之行為，不應受處罰云云，惟
    查：水土保持法係為實施水土保持之處理與維護，以保育水土資源，涵養水源，
    減免災害，促進土地合理利用，增進國民福祉所制定。故於山坡地及森林區內從
    事農、林、漁、牧地之開發利用所需之修築農路、開挖、整地、整坡作業等行為
    ，自應先擬具水土保持計畫，送請主管機關核定後始得為之。原告於八十八年申
    請興建農舍時並未就興建擋土牆及石籠部分提出申請，此有山坡地開發建築計畫
    書、被告八十八年九月二十七日府農保字第八八○○○八三三六九號函及八十八
    年九月八日苗栗縣政府加強山坡地保育利用管理會勘紀錄附於原處分卷可參，主
    管機關之被告自不必就該部分審酌是否對系爭土地之水土保持有所危害。而原告
    如於興建農舍後有其他因素致認有興建擋土牆及石籠之必要，自應另行向被告提
    出申請，原告雖係於風災後為防護自己財產安全之目的而興建擋土牆及石籠，然
    依其情形尚非不能於興建前向被告提出實施水土保持設施之申請，以供被告審酌
    其施設範圍、方法及妥當性等，乃擅自行興建，其主張尚非可採。至原告所引刑
    法第二十四條關於刑事法上正當防衛規定及民法第一百五十條自力救助規定，核
    與本件無涉，附此敘明。
五、綜上所述，原處分依法並無違誤，訴願決定予以維持，亦無不合，原告之訴為無
    理由，應予駁回。
據上論結，本件原告之訴為無理由，依行政訴訟法第一百九十五條第一項後段、第九
十八條第三項前段、第二百十八條，民事訴訟法第三百八十五條第一項前段判決如主
文。
中    華    民    國    九十二      年      五        月    十五      日
                 臺 中 高 等 行 政 法 院   第 三 庭
                                審 判 長 法      官  王  茂  修
                                         法      官  許  金  釵
                                         法      官  莊  金  昌
右正本證明與原本無異。
如不服本判決，應於判決送達後二十日內向本院提出上訴書狀，其未表明上訴理由者
，應於提起上訴後二十日內向本院提出上訴理由書（須依對造人數附具繕本）；如於
本判決宣示或公告後送達前提起上訴者，應於判決送達後二十日內補提上訴理由書（
須附繕本）。未表明上訴理由者，逕以裁定駁回。
提起上訴應預繳送達用雙掛號郵票拾份（每份三十四元)。
中    華    民    國    九十二      年      五        月    十五        日
                                         法院書記官  林  宜  萱


司法院資訊處製作；財團法人民間司法改革基金會備份。
